【裁判字號】    97,上易,550
【裁判日期】    980120
【裁判案由】    返還價金
【裁判全文】
臺灣高等法院民事判決                 97年度上易字第550號
上  訴  人  丙○○
            戊○○
            丁○○
共      同
訴訟代理人  連阿長律師
複  代理人  賴錫卿律師
上  訴  人  甲○○○○○○
            乙○○
被  上訴人  己○○
訴訟代理人  郭蕙蘭律師
複  代理人  謝國允律師
上列當事人間請求返還價金事件，上訴人對於中華民國96年11月
30日臺灣士林地方法院95年度訴字第236號第一審判決提起上訴
，本院於98年1月6日言詞辯論終結，判決如下：
    主  文
上訴駁回。
第二審訴訟費用由上訴人連帶負擔。
    事實及理由
一、按訴訟標的對於共同訴訟之各人必須合一確定者，共同訴訟
    中一人之上訴，其效力及於全體，此觀民事訴訟法第56條第
    1項第1款規定自明。查被上訴人依民法第259條第1款、第2
    款及繼承之法律關係，請求上訴人丙○○、戊○○、丁○○
    （下稱丙○○等3人）及甲○○○○○○（下稱施泓吉）、
    乙○○連帶給付新台幣（下同）147萬元本息，其訴訟標的
    對於上訴人丙○○等3人及施泓吉、乙○○在法律上必須合
    一確定，故施泓吉、乙○○就第一審判決雖未提起第二審上
    訴，但上訴人丙○○等3人聲明上訴之效力，應及於「施泓
    吉、乙○○」，爰依前開規定，將「施泓吉、乙○○」併列
    為上訴人，合先敘明。
二、上訴人施泓吉、乙○○經合法通知，未於言詞辯論期日到場
    ，核無民事訴訟法第386條所列各款之情形，爰依被上訴人
    之聲請，准其一造辯論而為判決。
三、被上訴人主張：伊於民國（下同）76年7月19日與訴外人施
    孫崧就坐落臺北市士林區○○○段177-33地號土地，應有部
    分4分之1，及其上門牌號碼為臺北市○○區○○路50巷2弄1
    號2樓之房屋（下稱系爭房地）訂立不動產買賣契約（下稱
    系爭買賣契約），約定買賣價金為新台幣（下同）147萬元
    ，伊已依約給付137萬元，尾款10萬元俟伊取得系爭房地所
    有權狀時一次付清，就移轉登記部分，則約定於施孫崧可辦
    理繼承時即應為之。嗣施孫崧於76年12月26日死亡，上訴人
    等人為施孫崧之法定繼承人，未辦理拋棄繼承及限定繼承，
    且上訴人戊○○、丙○○、施泓吉、乙○○於77年7月22日
    書立承諾書（下稱系爭承諾書），表示願意承受施孫崧與伊
    間之系爭買賣契約，惟就尾款10萬元部分請求提前交付，故
    伊將尾款10萬元與治喪慰問金20萬元交付上訴人施泓吉，並
    由上訴人施泓吉合立一張總數為30萬元之收據予伊，上訴人
    等人即負有將系爭房地所有權移轉登記予伊之義務。然系爭
    房地為「祭祀公業施正成」所有，上訴人等人既非所有權人
    ，自無法移轉系爭房地，從而陷於給付不能之狀態，伊自得
    依民法第226條第1項、第256條之規定，以本件起訴狀繕本
    送達為解除系爭買賣契約之意思表示，並請求上訴人等人連
    帶返還伊所給付之價金，爰依民法第259條第1款、第2款及
    繼承之法律關係，訴請：(一)上訴人施泓吉、丙○○、乙○○
    、戊○○與丁○○應連帶給付伊147萬元，及自77年7月22日
    起至清償日止，按週年利率百分之五計算之利息。(二)願供擔
    保，請准宣告假執行。原審判命上訴人如數連帶給付，上訴
    人不服，提起上訴。被上訴人則於本院聲明：上訴駁回。
四、上訴人施泓吉、乙○○未於言詞辯論期日到場，亦未提出任
    何書狀作何聲明或陳述。
五、上訴人丙○○等3人則以：系爭買賣契約書上並非施孫崧本
    人所簽章，伊等否認系爭買賣契約書之真正；系爭承諾書非
    伊等所簽立，均由上訴人施泓吉全權處理，否認被上訴人已
    給付137萬元，且被上訴人給付之30萬元（尾款10萬元、喪
    葬慰撫金20萬元）為上訴人施泓吉所簽收，與伊等無涉；況
    施孫崧於76年12月間死亡，被上訴人遲至96年2月間始提出
    本件請求，已逾15年消滅時效，伊等得拒絕給付；縱認伊等
    應返還價金及利息，惟利息請求權因5年不行使而消滅，依
    民法第128條規定，被上訴人僅得請求返還起訴翌日前5年之
    價金利息，而非自77年7月22日起算；又被上訴人解除系爭
    買賣契約後，契約溯及消滅，其即不能取得系爭房屋之使用
    收益權，被上訴人受領租金即屬無法律上原因而受有利益，
    顯為不當得利，應予返還，伊等自得以上訴人施泓吉已支付
    被上訴人之租金54萬5,000元，與被上訴人請求返還買賣價
    金147萬元之四分之一即36萬7,500元範圍內主張抵銷等語，
    資為抗辯。並於本院聲明：(1)原判決廢棄。(2)被上訴人在第
    一審之訴及假執行之聲請均駁回。
六、兩造不爭執事項：
  (一)施孫崧於76年12月26日死亡，上訴人等為施孫崧之繼承人。
  (二)上訴人施泓吉於77年7月22日與被上訴人簽立系爭承諾書，
    被上訴人並交付30萬元（治喪慰問金20萬元、系爭買賣契約
    尾款價金10萬元）予上訴人施泓吉。
  (三)上訴人丙○○表示上訴人等有給付租金予被上訴人。
  (四)系爭房地係祭祀公業施正成所有。
七、被上訴人又主張：伊已合法解除系爭買賣契約，且本件請求
    權尚未罹於時效，上訴人等為施孫崧之繼承人，自應將買賣
    價金連帶返還予伊等語。惟此為上訴人所否認，並以前開情
    詞置辯。是本件所應審究者為：(一)系爭買賣契約書是否為施
    孫崧與被上訴人所簽訂？(二)系爭買賣契約及移轉登記義務是
    否僅存在於被上訴人與上訴人施泓吉間？(三)上訴人抗辯時效
    已消滅有無理由？(四)被上訴人請求上訴人連帶返還買賣價金
    ，有無理由？上訴人等得否以上訴人施泓吉已給付予被上訴
    人之租金，主張抵銷？茲分別論述如下：
  (一)系爭買賣契約書是否為施孫崧與被上訴人所簽訂？
    1.按當事人主張有利於己之事實，就其事實有舉證之責任，
      而私文書應由舉證人證其真正，民事訴訟法第277條前段
      及第357條前段分別定有明文。次按民事訴訟法第358條關
      於私文書經本人或其代理人簽名、蓋章或按指印者推定為
      真正之規定，須其簽名、蓋章或按指印係本人或其代理人
      為之，在當事人間已無爭執或經舉證人證明者，始得適用
      （最高法院71年度臺上字第2635號判決意旨參照）。
    2.被上訴人主張：伊與上訴人等人之被繼承人施孫崧簽訂系
      爭買賣契約，業據提出系爭買賣契約為證（見原審卷一第
      12頁至17頁）。上訴人丙○○等3人則否認系爭買賣契約
      書之真正，並抗辯：系爭買賣契約係由上訴人施泓吉所簽
      訂，而非由施孫崧簽訂等語。經查，上訴人施泓吉於原法
      院88年度士簡字第942號其與被上訴人間給付租金事件程
      序中，於88年9月28日提出之民事答辯狀，內容記載：「
      當初先父（即施孫崧）與被上訴人（及己○○）訂立之買
      賣契約，本人善意承受」等語（見外放之原法院簡易庭88
      年士簡字第942號給付租金影印卷第14頁）；又於原法院
      88年度簡上字第262號民事事件程序中，於89年1月13日準
      備程序親自到庭陳述「系爭房屋是我父親（即施孫崧）生
      前賣給己○○的」等語（見外放之原法院88年度簡上字第
      262號給付租金影印卷第7頁），且上訴人施泓吉曾與被上
      訴人就系爭房地訂立租賃契約，為兩造所不爭執，上訴人
      丙○○亦自承有在系爭承諾書（願承受施孫崧之買賣契約
      ）上蓋章（見原法院卷一第93頁、199頁），及付租金給
      被上訴人（見原法院卷一第220頁），依經驗法則，若施
      孫崧與被上訴人間無成立買賣契約，上訴人等人何須書立
      承諾書，居住系爭房地，又何須另與被上訴人成立租賃契
      約。準此，則上訴人丙○○等3人就系爭買賣契約之真正
      有疑義，自應負舉證之責，然其等未能舉證證明之，空言
      否認自非可採。從而，堪認被上訴人與施孫崧確有就系爭
      房地簽訂買賣契約。
  (二)系爭買賣契約及不動產移轉義務是否僅存在於被上訴人與上
    訴人施泓吉間？
    1.按繼承，因被繼承人死亡而開始。繼承人自繼承開始時，
      除本法另有規定外，承受被繼承人財產上之一切權利義務
      。繼承人對於被繼承人之債務，負連帶責任。繼承人相互
      間對於被繼承人之債務，除另有約定外，按其應繼分比例
      負擔之。民法第1147條、第1148條、第1153條分別定有明
      文。又此一連帶責任，得經債權人同意或自遺產分割時起
      或自清償期屆滿時起（清償期在遺產分割之後）經過5年
      而免除，民法第1171條亦定有明文。
    2.上訴人戊○○、施泓吉、丙○○、乙○○及丁○○既為施
      孫崧之繼承人，且未為限定繼承或拋棄繼承，應承受被繼
      承人財產上之一切權利義務，而於對外關係上，各繼承人
      均應負連帶責任。上訴人丙○○等3人雖抗辯：伊等父親
      希望由上訴人施泓吉承擔系爭買賣契約之債務，系爭買賣
      契約均係上訴人施泓吉在處理等語。縱認上訴人丙○○等
      3人之抗辯屬實，惟依民法第1171條第1項規定，仍須經債
      權人即被上訴人同意，其他繼承人始能免除連帶責任。而
      本件被上訴人並未為同意之意思表示，則系爭買賣契約之
      法律關係應存在於被上訴人與繼承人戊○○、施泓吉、丙
      ○○、乙○○及丁○○間，而非僅存在被上訴人與施泓吉
      間，應堪認定。
  (三)上訴人抗辯時效已消滅有無理由？
    1.按消滅時效，自請求權可行使時起算，民法第128條前段
      定有明文。又按契約解除權之行使，僅須有解除權之一方
      ，以意思表示向他方為之，其於訴狀為此意思表示者，於
      訴狀送達他方時發生效力，契約當事人之一方有數人者，
      意思表示應由其全體或向其全體為之，民法第258條第2項
      亦定有明文。
    2.查系爭買賣契約第2條約定：「尾款新台幣10萬元，俟本
      件不重辦理過戶清楚．．，一次付清。」（見原審卷一第
      12頁），而被上訴人已於77年7月22日將系爭買賣契約尾
      款價金10萬元交付予上訴人施泓吉，已詳如前述，並有收
      據在卷可稽（見原審卷一第22頁），則上訴人辦理過戶之
      期亦已屆至，屢經被上訴人催告，並經被上訴人以95年3
      月17日存證信函定期7日履行，經上訴人戊○○、施泓吉
      、丙○○、乙○○等4人收受，逾期未履行，上訴人丁○
      ○部分，被上訴人於96年2月13日追加其為被告後，於96
      年5月28日原法院言詞辯論期日時，雖當庭對上訴人丁○
      ○表示解除契約，惟當時就上訴人丁○○部分，並未經合
      法催告，被上訴人對之為解除契約，尚非合法有效。嗣於
      96年7月2日原法院言詞辯論期日時，被上訴人訴訟代理人
      當庭陳明，其先前寄給上訴人丁○○之94年12月30日之起
      訴狀、95年6月30日準備狀、95年7月7日準備二狀、95年9
      月4日準備三狀、95年12月18日準備四狀、96年6月6日辯
      論意旨狀等繕本（以上各狀表明因賣方之上訴人無法履行
      ，經催討、催告而不履行，而為解除契約之表示），因逾
      期招領被退回，被上訴人訴訟代理人乃當庭將上開書狀繕
      本交付上訴人丁○○收受，經載明筆錄可按（見原法院卷
      二第34頁）。至本件於96年5月28日言詞辯論期日時，被
      上訴人訴訟代理人當庭對上訴人丁○○為解除契約之表示
      ，惟查，在96年5月28日之前，被上訴人所為各上開解除
      契約之意思表示，並未先經定期催告上訴人丁○○履行，
      則其於96年5月28日之解除契約，固尚難認為合法有效；
      然被上訴人所為解除契約之表示，解釋上可認為有催告上
      訴人丁○○履行之意，則於受催告日起，經過相當履行期
      限後，受催告人如仍未履行，催告人非不得據以解除契約
      （最高法院90年台上字第1231號判例意旨參照）。而查上
      訴人丁○○於96年5月28日於法庭上陳稱係其大哥即施泓
      吉在處理，不承認系爭買賣契約，並稱事情已經20年不應
      再請求云云，是其已表明拒絕履行之意甚明。本院審酌在
      被上訴人訴訟代理人當場向其表示解除契約（按此雖不生
      解除契約之效力，但有催告履行之效力，已如前述）後，
      上訴人丁○○迄至原法院96年7月2日言詞辯論期日時，已
      歷1個月又4日仍未履行，則被上訴人於96年7月2日當庭所
      交付上訴人丁○○之上開表明解除契約之歷次書狀，應認
      被上訴人解除契約之意思表示已於96年7月2日生效。是本
      件買賣契約已依法解除，並自96年7月2日起算。則被上訴
      人為本件有關解除契約後返還價金之請求，顯無罹於時效
      之情形，上訴人以時效消滅抗辯，自屬無據。
  (四)被上訴人請求上訴人連帶返還買賣價金，有無理由？上訴人
    等得否以上訴人施泓吉已給付予被上訴人之租金，主張抵銷
    ？
    1.按「契約解除時，當事人雙方回復原狀之義務，除法律另
      有規定或契約另有訂定外，依左列之規定：一由他方所受
      領之給付物應返還之。二受領之給付為金錢者，應附加自
      受領時起之利息償還之。……」，民法第259條第1、2款
      定有明文。經查，系爭買賣契約業經被上訴人合法解除，
      而上訴人等為施孫崧之繼承人，且未為限定繼承或拋棄繼
      承，亦已詳如前述，揆諸前開說明，被上訴人請求上訴人
      等連帶返還買賣價金147萬元及自給付價金之日即77年7月
      22日起之利息，自屬有據。
    2.上訴人丙○○等3人復抗辯：利息請求權因5年不行使而消
      滅，依民法第128條規定，被上訴人僅得請求返還起訴翌
      日前5年之價金利息，而非自77年7月22日起算等語。惟按
      「契約解除時，當事人之一方受領之給付為金錢者，依民
      法第259條第2款規定，當然應附加『自受領時』起之利息
      償還他方。此項自受領時起所附加償還之利息，係屬於契
      約解除時，方得併同原給付之金錢（本金）為請求之回復
      原狀方法。該請求權既係於契約解除時始可行使，消滅時
      效應自斯時起算，即無疑義。」（最高法院88年台上字第
      112號判決意旨參照）。經查，被上訴人之解除契約係於
      96年7月2日生效，已如前述，則自斯時起被上訴人始得行
      使回復原狀請求權並附加請求自受領時起之利息，迄今尚
      未逾5年，被上訴人之利息請求權顯未罹於時效。上訴人
      丙○○等3人抗辯：被上訴人僅得請求返還起訴翌日前5
      年之價金利息，亦不足採，
    3.上訴人丙○○等3人再抗辯：被上訴人解除系爭買賣契約
      後，契約溯及消滅，被上訴人受領租金即屬無法律上原因
      而受有利益，顯為不當得利，應予返還，伊等自得以上訴
      人施泓吉已支付被上訴人之租金，主張抵銷等語。然按「
      租賃非如消費借貸，係移轉物之所有權於相對人之契約，
      不過使承租人就其物而為使用收益。故出租人對其物有所
      有權或其他權利與否，全非租賃之成立要件。」（最高法
      院50年臺上字第284號判例意旨參照）。故出租他人之物
      ，其租賃契約仍為有效，縱被上訴人未取得系爭房地所有
      權，依法仍可為合法之出租人，而被上訴人與上訴人施泓
      吉間有租賃關係存在，為兩造所不爭，則被上訴人本於租
      賃契約之出租人之地位，向上訴人施泓吉收取租金，有其
      法律上之原因，並無對上訴人負有任何債務可言。況系爭
      房地之所有權人為祭祀公業施正成，亦為兩造所不爭執，
      則上訴人施泓吉本於租賃契約支付租金予被上訴人，對上
      訴人自無何損害可言，亦核與不當得利之要件不符，上訴
      人自無從主張抵銷。從而，上訴人丙○○等3人以上訴人
      施泓吉已支付被上訴人之租金主張抵銷，為無理由。
八、綜上所述，被上訴人主張：伊已合法解除系爭買賣契約，且
    本件請求權尚未罹於時效，為可採。上訴人丙○○等3人抗
    辯：系爭買賣契約並非由施孫崧簽訂，且本件請求已逾15年
    消滅時效，伊等亦得以上訴人施泓吉已給付予被上訴人之租
    金，主張抵銷，為不可採。從而，被上訴人依民法第259條
    第1款、第2款之規定，及繼承之法律關係，請求上訴人等連
    帶給付147萬元及自77年7月22日（即給付價金之日）起至清
    償日止，按週年利率百分之五計算之利息，為有理由，應予
    准許。是則原審判命上訴人如數連帶給付，並依兩造之聲請
    ，以供擔保為條件，為准、免假執行之宣告，核無不合。上
    訴意旨指摘原判決不當，求予廢棄改判，為無理由，應予駁
    回。
九、本件事證已臻明確，兩造其餘主張及攻擊防禦方法與證據，
    經審酌後核與判決結果不生影響，爰不一一論述，附此敘明
    。
據上論結，本件上訴為無理由，依民事訴訟法第449條第1項、第
78條、第85條第2項，判決如主文。
中    華    民    國    98    年    1     月    20    日
                    民事第十三庭
                        審判長法  官  黃騰耀
                              法  官  楊絮雲
                              法  官  周舒雁
正本係照原本作成。
不得上訴。
中    華    民    國    98    年    1     月    20    日
                              書記官  李明昇


司法院資訊處製作；財團法人民間司法改革基金會備份。
